臺灣高等法院臺中分院民事判決
111年度金上易字第2號
上  訴  人  元大證券股份有限公司


法定代理人  陳修偉  
訴訟代理人  張佳惠  
被上訴人    黃秀櫻  
上列當事人間請求給付違約金事件，上訴人對於中華民國110年1
1月11日臺灣臺中地方法院110年度金字第44號第一審判決提起 
上訴，本院於111年4月12日言詞辯論終結，判決如下：
    主  文
原判決關於駁回上訴人後開第二項之訴及該部分訴訟費用（除確
定部分外）之裁判廢棄。
上開廢棄部分，被上訴人應再給付上訴人新臺幣46萬7772元，及
自民國110年7月12日起至清償日止按年息百分之5計算之利息。
其餘上訴駁回。
第一審（除確定部分外）、第二審訴訟費用由被上訴人負擔。　
    事實及理由
一、上訴人主張：被上訴人於民國86年11月20日於伊處開立有價
    證券買賣帳戶並簽立委託買賣證券受託契約（下稱系爭委託
    買賣契約），委託伊於證券交易市場買賣證券，於106年4月
    28日並與伊簽立證券商辦理應付當日沖銷券差有價證券借貸
    契約書（下稱系爭沖銷借貸契約）。嗣被上訴人分別於110
    年5月14日、同年月17日委託伊現股賣出毛寶股票12萬7000
    股（下稱系爭毛寶股票）及國光生股票8萬1000股（下稱系
    爭國光生股票），惟被上訴人未完成反向買進沖銷交易，致
    伊須代被上訴人強制買回完成券差回補，並墊付差額款及借
    券費用，故依有價證券當日沖銷交易作業辦法（下稱系爭沖
    銷交易作業辦法）第13條規定及系爭沖銷借貸契約第4條、
    第7條約定，被上訴人應於110年5月21日償還伊所墊付之系
    爭毛寶股票與國光生股票差額新臺幣（下同）157萬8069元
    、借券費用72萬8937元，合計230萬7006元。惟被上訴人未
    如期清償上開股票價格差額及借券費用，經伊依規定申報違
    約，並寄發違約通知予被上訴人，伊自得依臺灣證券交易所
    股份有限公司證券經紀商受託契約準則（下稱系爭受託準則
    ）第19條第1項規定，以前開積欠墊付之股票價格差額及借
    券費用230萬7006元之7%計算，收取法定違約金16萬1490元
    。為此，依據系爭沖銷借貸契約、系爭沖銷作業辦法、系爭
    受託準則規定，請求被上訴人應給付代墊系爭毛寶股票與國
    光生股票差額157萬8069元、借券費用72萬8937元及違約金1
    6萬1490元，共246萬8496元之本息（原審判命被上訴人給付
    200萬724元本息，上訴人不服，提起上訴)。並上訴聲明：㈠
    、原判決關於駁回上訴人後開第二項部分廢棄。㈡、上廢棄
    部分，被上訴人應再給付上訴人46萬7772元，及110年7月2
    日起至清償日止按年息百分之5計算之利息。
二、被上訴人則以：系爭毛寶股票及系爭國光生股票交易總額已
    超過信用額度，上訴人不應讓伊再下單，營業員為賺取更多
    手續費而未為控管。系爭毛寶股票當日尚未沖銷，因伊不知
    道未成交，始會再下單。借券費用之計算，應為當天借當天
    還，不應多算一天之借券費用，上訴人請求之借券費用過高
    等語，資為抗辯。並答辯聲明：上訴駁回。
三、兩造就本件為爭點整理如下：（見本院卷第58至59頁、69至
    70頁）
㈠、不爭執事項：
１、兩造於86年11月20日簽立系爭委託買賣契約及櫃檯買賣有價
    證券開戶契約，由被上訴人委託上訴人於證券交易市場買賣
    證券；另於106年4月28日簽立系爭沖銷借貸契約、有價證券
    當日沖銷交易風險預告書暨概括授權同意書。
２、依據系爭沖銷作業辦法第13條規定：委託人現券賣出後未完
    成反向買進沖銷交易，所發生之應付當日沖銷券差借券、標
    借或議借、交割需求借券等各項費用、強制買回之價格差額
    及其他費用，均應由委託人負擔。委託人應於強制買回還券
    之次一營業日下午五時前清償前項發生之強制買回價格差額
    及費用，逾期視為違約。
３、依據兩造簽立之系爭沖銷借貸契約第4條約定：任一方向他方
    借入有價證券，借入方應給付借券費予出借方；借券費以借
    貸標的於借券期間之每日收盤價格乘以借貸數量乘以費率計
    算。第7條約定：甲方（即被上訴人，下同）向乙方（即上
    訴人，下同）借入有價證券，應於乙方辦理強制買回還券之
    次一營業日下午5時前，清償因此所生之強制買回價格差額
    及相關費用，如逾期未清償，乙方應將被告申報違約，並依
    雙方所簽定之受託買賣契約及相關法令規定進行後續追償及
    相關處置。
４、系爭受託準則第19條規定：委託人不按期履行交割代價或交
    割證券者，即為違約，受託證券經紀商應依本公司「證券經
    紀商申報委託人遲延交割及違約案件處理作業要點」規定申
    報違約，並代辦交割手續，證券經紀商得以相當成交金額之
    7%為上限收取違約金。
㈡、爭點：
　　上訴人依據系爭沖銷借貸契約、系爭沖銷作業辦法等規定，
    請求被上訴人應給付代墊系爭毛寶股票、國光生股票差額15
    7萬8069元、借券費用72萬8937元及違約金16萬1490元，有
    無理由？
四、得心證之理由：
㈠、依據兩造簽立之系爭沖銷契約第1條：「甲乙雙方間基於有價
    證券借貸交易所生權利義務，悉依證券交易法令、有價證券
    當日沖銷交易作業辦法、證券交易所…相關章則、辦法、公
    告、函示及本契約之規定辦理」、第4條：「任一方向他方
    借入有價證券，借入方應給付借券費予出借方；借券費以借
    貸標的於借券期間之每日收盤價格乘以借貸數量乘以費率計
    算之。前項借券費給付之方式及貨幣，得由雙方另行約定。
    乙方辦理有償證券出借或借入，得向甲方收取手續費」、第
    7條：「甲方向乙方借入有價證券，應於乙方辦理強制買回
    還券之次一營業日下午五時前，清償因此所發生之買回價格
    差額及相關費用，如逾期未清償，乙方將申報甲方違约，並
    依雙方所簽訂之受託買賣契約及相關法令規定進行後續追償
    及相關處置」；特別約定第2條第2項：「甲方為借券人時，
    費率依乙方向出借人借入之費率（最高7%）計算之」（見司
    促卷第30至31頁）。再據系爭沖銷作業辦法第13條規定：委
    託人現券賣出後未完成反向買進沖銷交易，所發生之應付當
    日沖銷券差借券、標借或議借、交割需求借券等各項費用、
    強制買回之價格差額及其他費用，均應由委託人負擔。委託
    人應於強制買回還券之次一營業日下午五時前清償前項發生
    之強制買回價格差額及費用，逾期視為違約（見司促卷第33
    頁）。
㈡、而查，上訴人主張被上訴人於110年5月14日委託上訴人現股
    賣出系爭毛寶股票，賣出金額為493萬6970元，因被上訴人
    未完成反向買進沖銷交易，上訴人代被上訴人強制買回完成
    券差回補，交割金額為631萬2932元，上訴人墊付差額為137
    萬5962元【計算式：631萬2932元-493萬6970元=137萬5962
    元】；被上訴人另於110年5月17日委託上訴人現股賣出系爭
    國光生股票，賣出金額為493萬2499元，因被上訴人未完成
    反向買進沖銷交易，上訴人代被上訴人強制買回完成券差回
    補，交割金額為513萬4606元，上訴人墊付差額為20萬2107
    元【計算式：513萬4606元-493萬2499元=20萬2107元】；又
    被上訴人賣出之系爭毛寶股票，於110年5月17日由上訴人反
    向買回6000股、同年月18日買回12萬1000股；被上訴人賣出
    之系爭國光生股票於110年5月18日由上訴人全數反向買回等
    情，據上訴人提出系爭毛寶股票、國光生股票交易明細（即
    免辦交割款券劃撥資料單）、券差回補償還明細表、券差借
    券費沖銷明細表（借券方）、券差借券費沖銷明細表（出借
    方）在卷可稽（見司促卷第35至37頁、原審卷第53至63頁、
    本院卷第13至15頁、19頁），應予認定。則上訴人依據上開
    系爭沖銷契約之約定及系爭沖銷交易作業辦法之規定，請求
    被上訴人給付代墊系爭毛寶股票、國光生股價差額共計157
    萬8069元【計算式：137萬5962+20萬2107元=157萬8069元】
    ，及系爭毛寶股票之借券費用63萬9212元【按系爭毛寶股票
    於110年5月14日賣出12萬7000股，於同年月17日反向買回其
    中6000股，於同年月18日始反向買回12萬1000股，則應給付
    110年5月14日借券12萬7000股，及110年5月17日借券12萬10
    00股之借券費用（借券情形、金額計算式詳附件一所示）】
    、系爭國光生股票之借券費用8萬9725元（借券情形、金額
    計算式詳附件二所示），共計230萬7006元【計算式：157萬
    8069元+63萬9212元+8萬9725元=230萬7006元】，洵屬有據
    。又上開借券費率均未逾系爭沖銷借貸契約約定之上限7%，
    則被上訴人辯稱借券費過高云云，為無足採。另依系爭沖銷
    作業辦法第9條規定：委託人或證券商自營部門現券賣出後
    未完成反向買進，證券經紀商應於現券賣出成交日後次一營
    業日，以總公司 「應付當日沖銷券差專戶」(證券買賣帳號
    為000000-0 ) 強制買回，以返還依第七條及第八條借入之
    有價證券，如現券賣出成交日後次一營業日未能全數強制買
    回，應於現券賣出成交日後次二營業日起持續買回至全數買
    回為止…。證券經紀商依第七條取借之有價證券，於現券賣
    出成交日後次一營業日無法全數強制買回時，應通知出借方
    及借入之委託人繼續出借及借入未完成強制買回之有價證券
    至全數買回為止。出借方不得要求提前返還有價證券。借券
    費率依第七條第五項規定，以繼續借券日之收盤價計算。如
    有價證券當日無收盤價格，則以當市開盤競價基準計算（見
    本院卷第17至18頁）。系爭毛寶股票於110年5月14日賣出12
    萬7000股，於同年月17日僅反向買回6000股，於同年月18日
    反向買回剩餘之12萬1000股，依上開規定，應以繼續借券日
    之收盤價計算，則上訴人主張應計算110年5月14日、17日之
    2日借券費用，應屬有據。被上訴人主張應計算1日借券費用
    云云，尚無足採。
㈢、被上訴人復辯稱本件交易已超過其信用額度，上訴人不應讓
    其下單；伊不知道未成交才會下單云云。惟查，依據上訴人
    提出被上訴人證券帳戶之總受託額度為499萬元（見原審卷
    第41頁），而被上訴人於110年5月14日、110年5月17日當日
    沖銷賣出毛寶股票、國光生股票之交割金額（含交易手續費
    用等）分別為495萬3800元、494萬9300元（見司促卷第35至
    36頁），均未超出其單日買賣額度499萬元。此外，被上訴
    人自86年11月20日即申請開立證券帳戶委託買賣證券（見司
    促卷第20至21頁），且進行高額之證券交易，應已有相當證
    券交易之經驗，其自陳係以網路下單（見本院卷第56頁），
    則其有無成交應可自網路或透過電話查詢即知，是以被上訴
    人辯稱其不知有無成交云云，洵無足採。
㈣、復按系爭受託準則第19條規定：委託人不按期履行交割代價
    或交割證券者，即為違約，受託證券經紀商應依本公司「證
    券經紀商申報委託人遲延交割及違約案件處理作業要點」規
    定申報違約，並代辦交割手續，證券經紀商得以相當成交金
    額之7%為上限收取違約金。系爭受託準則既為證券交易之相
    關準則，依系爭沖銷借貸契約第1條約定及系爭委託買賣契
    約第1條約定（見司促卷第20頁、30頁），自屬兩造契約之
    一部分。而查，被上訴人依據系爭沖銷借貸契約第7條之約
    定，應於上訴人辦理強制買回還券之次一營業日下午5時前
    ，清償因此所發生之買回價格差額及相關費用，惟被上訴人
    未依約清償，經上訴人申報違約，並通知被上訴人繳納，有
    通知書及普通掛號函件執據及收件回執在卷可稽（見司促卷
    第39至41頁），均未據被上訴人清償，則上訴人主張被上訴
    人違約，並依系爭準則第19條第1項規定，以相當成交金額
    即其代墊之股價差額及借券費用230萬7006元之7%即16萬149
    0元收取違約金，於法有據。
㈤、基上，上訴人得請求被上訴人給付代墊股價差額、借券費用
    及違約金共計246萬8496元【計算式：230萬7006元+16萬149
    0元=246萬8496元】。
五、綜上所述，上訴人依據系爭沖銷借貸契約第4條、第7條、系
    爭沖銷交易作業辦法第1條、第13條、系爭受託準則第19條
    之規定，請求被上訴人應給付246萬8496元，及自支付命令
    送達翌日即110年7月12日（按支付命令係於110年7月1日寄
    存送達被上訴人，經10日發生效力，見司促卷第75頁）起至
    清償日止按年息百分之5計算之利息，為有理由。逾此部分
    請求（即110年7月2日起至同年月11日按年息百分之5計算之
    法定遲延利息部分），為無理由。原審就上開應准許部分，
    僅判決其中200萬724元本息，就其餘應准許之46萬7772元【
    計算式：246萬8496元-200萬724元=46萬7772元】本息部分
    ，駁回上訴人之訴，即有違誤。上訴意旨指摘原判決此部分
    不當，求予廢棄，為有理由，爰廢棄改判如主文第二項所示
    。其餘不應准許部分，原審為上訴人敗訴判決，理由雖有不
    同，結論並無二致，仍應予維持。上訴意旨指摘原判決此部
    分不當，求予廢棄改判，為無理由，應予駁回。
六、本件事證已臻明確，兩造其餘之攻擊或防禦方法及所提證據
    ，經本院審酌後均認與本件之結論無涉，茲不再一一論列，
    併予敘明。
七、據上論結，本件上訴一部為有理由，一部為無理由，爰判決
    如主文
中　　華　　民　　國　　111 　年　　4 　　月　　29　　日
              民事第五庭    審判長法　官  游文科
                                  法　官  楊珮瑛
                                  法　官  李慧瑜
正本係照原本作成。
不得上訴。
                                  書記官  陳秀鳳
　　　　　　　　　　　　　　　　　
中　　華　　民　　國　　111 　年　　4 　　月　　29　　日